【裁判字號】    89,台上,942
【裁判日期】    890224
【裁判案由】    貪污
【裁判全文】
最高法院刑事判決                                八十九年度台上字第九四二號
    上  訴  人  丁○○
                丙  ○
                乙○○
                甲○○
                戊○○
右上訴人等因貪污案件，不服台灣高等法院花蓮分院中華民國八十八年六月九日第二
審更審判決（八十六年度上更(一)字第一○三號，起訴案號：台灣花蓮地方法院檢察署
八十四年度偵字第一三九九、一四○○、一五○○號），提起上訴，本院判決如左：
    主  文
原判決撤銷，發回台灣高等法院花蓮分院。
    理  由
本件原判決撤銷第一審關於上訴人等科刑判決，改判變更檢察官起訴法條論處上訴人
丁○○、乙○○、丙○、甲○○、戊○○共同依據法令從事公務之人員，對於主管之
事務，直接圖利罪刑，固非無見。
惟查：(一)、原判決事實認定上訴人甲○○、戊○○二人合資於民國八十年十月三十日
向蔡三郎購得坐落花蓮市○○段第一○九、一一三、一一七、一一八、一二二號等五
筆土地，面積共計一點一三五八公頃即三千四百三十五點七九五坪，總價新台幣（下
同）一千零三十萬七千三百八十五元，另加整地、地上物補償、仲介及代書費等共計
一千三百九十五萬五千八百元為購地成本。上訴人丁○○著由上訴人乙○○指示上訴
人甲○○於台灣省自來水股份有限公司（下稱自來水公司）第九區管理處（下稱九區
處）人員前來訪價時，故為抬高報價為每坪二萬二千元，丁○○復另行授意九區處承
辦購地業務之上訴人丙○配合，以甲○○所陳報之價格作為查訪價格之依據，……八
十一年一月二十三日召開議價會議，會中甲○○依會前乙○○之指示減價為每坪二萬
零五百元，總價為七千零四十三萬三千七百九十九元（含地上物補償費）。九區處於
同年一月二十五日以台水玖總字第○一六八號函報自來水公司議價完成請予核備，
然竟不待自來水公司核備之函復（九區處於八十一年二月七日始收受核備函），即於
同年一月二十九日簽發付款人台灣省合作金庫花蓮支庫，第○一九一一－五號帳戶，
票號0000000，面額四千七百三十四萬六千七百七十一元及於同年四月十八日
簽發票號0000000，面額二千三百零八萬七千零二十八元之支票各一紙以支付
地價款，甲○○於取得第一筆支票款後，扣除購地成本一千三百九十五萬五千八百元
及由乙○○提領五百萬元作為私用外，餘款二千八百三十九萬零九百七十一元，由丁
○○、乙○○、甲○○、戊○○每人各分得七百零九萬七千七百四十三元七角五分；
第二筆支票款扣除雜支四萬七千五百元後，餘款二千三百零三萬九千五百二十八元，
丁○○、乙○○、甲○○、戊○○每人各分得五百七十五萬九千八百八十二元，合計
丁○○、甲○○、戊○○等三人分得之款項各為一千二百八十五萬七千六百二十四元
七角五分，乙○○分得一千七百八十五萬七千六百二十四元七角五分。依甲○○、戊
○○主張以每坪一萬一千五百元出售之價格計算，總價應為三千九百五十一萬一千六
百四十二元五角，扣除購地成本一千三百九十五萬五千八百元，所得利潤為二千五百
五十五萬五千八百四十二元五角。（除四，丁○○、乙○○、甲○○、戊○○各分得
六百三十八萬八千九百六十元六角。）上開出售自來水公司之土地總價金七千零四十
三萬三千七百九十九元中，扣除購地成本及利潤後，丁○○、乙○○、甲○○、戊○
○共圖得不法利益三千零九十二萬二千一百五十六元五角。丁○○、甲○○、戊○○
各分得六百四十八萬零五百三十九元一角；乙○○分得一千一百四十八萬零五百三十
九元一角等情。雖於理由四說明以每坪土地一萬一千五百元之價格為基準，其價金應
為三千九百五十一萬一千六百四十二元五角，扣除購地成本一千三百九十五萬五千八
百元，利潤為二千五百五十五萬五千八百四十二元五角，上訴人等四人（指丁○○、
乙○○、甲○○、戊○○）所得之不法利益為三千零九十二萬二千一百五十六元五角
。丁○○、甲○○、戊○○各得不法利益六百四十八萬零五百三十九元一角；乙○○
為一千一百四十八萬零五百三十九元一角云云。然原判決事實既認定土地價款以每坪
土地二萬零五百元或一萬一千五百元為單價計算，以二萬零五百元為單價計算部分，
並認定於扣除購地成本後由乙○○提領五百萬元作為私用，餘款二千八百三十九萬零
九百七十一元除以四，即由丁○○、乙○○、甲○○、戊○○四人均分。而以一萬一
千五百元為單價計算部分，於扣除購地成本及所得利潤後之不法利益三千零九十二萬
二千一百五十六元五角後，原判決事實並未認定乙○○亦提領其中之五百萬元作為私
用，復未認定不法利益三千零九十二萬二千一百五十六元五角，丁○○、乙○○、甲
○○、戊○○四人究為如何之分配﹖據原判決理由四所列之計算方式似自三千零九十
二萬二千一百五十六元五角扣除五百萬元後之餘款由丁○○、乙○○、甲○○、戊○
○四人均分，該餘款除以四之得數為六百四十八萬零五百三十九元一角，上開扣除之
五百萬元原判決事實並未認定作為乙○○私用，理由內亦未說明併入乙○○所分得之
六百四十八萬零五百三十九元一角之內，則原判決事實認定丁○○、乙○○、甲○○
、戊○○共圖得不法利益三千零九十二萬二千一百五十六元五角，丁○○、甲○○、
戊○○各分得六百四十八萬零五百三十九元一角，乙○○分得一千一百四十八萬零五
百三十九元一角，不能謂於犯罪事實已有合法之認定，並有判決不載理由之違法。(二)
、有罪之判決書，應於理由內記載認定犯罪事實所憑之證據，刑事訴訟法第三百十條
第一款定有明文。原判決事實認定上訴人丁○○著由乙○○指示甲○○於九區處人員
前來訪價時，故為抬高報價為每坪二萬二千元等情。並未於理由內說明其所憑之證據
，自嫌理由不備。(三)、檢察官起訴上訴人乙○○、甲○○、戊○○除共犯貪污罪外，
尚與上訴人丁○○、丙○共犯刑法第二百十三條之偽造文書罪，原判決理由僅說明「
被告甲○○雖為不實之報價，但其並不知九區處將依如何程序處理及究竟為如何之登
載，故就此尚無犯意之聯絡。」云云。對於乙○○、戊○○部分全未論及，顯係對於
已受請求之事項未予判決，其判決自屬違背法令。上訴人等上訴意旨指摘原判決不當
，非無理由，應認原判決仍有撤銷發回更審之原因。
據上論結，應依刑事訴訟法第三百九十七條、第四百零一條，判決如主文。
中      華      民      國    八十九    年      二      月    二十四    日
                              最高法院刑事第三庭
                                  審判長法官  陳  錫  奎
                                        法官  洪  清  江
                                        法官  吳  昆  仁
                                        法官  李  伯  道
                                        法官  花  滿  堂
      右正本證明與原本無異
                                              書  記  官
中      華      民      國    八十九    年      三      月      二      日


司法院資訊處製作；財團法人民間司法改革基金會備份。
